【裁判字號】    97,易,1712
【裁判日期】    980318
【裁判案由】    詐欺
【裁判全文】
臺灣彰化地方法院刑事判決              97年度易字第1712號
公  訴  人  臺灣彰化地方法院檢察署檢察官
被      告  甲○○
上列被告因詐欺案件，經檢察官提起公訴（九十七年度偵字第六
四八五號），本院判決如下：
    主  文
甲○○幫助意圖為自己不法之所有，以詐術使人將本人之物交付
，處有期徒刑陸月，如易科罰金，以新臺幣壹仟元折算壹日。
    事  實
一、甲○○雖預見將帳戶提供予他人，可能幫助取得帳戶之人作
    為實行詐欺取財犯罪使用，藉以隱匿其真實身分，而躲避犯
    罪偵查機關追查，竟仍於不違背其本意下，基於幫助他人詐
    欺取財之不確定故意，於民國九十七年四月十五日起至同年
    五月六日間之某日，在不詳地點，將其於八十九年三月十三
    日開立之中華郵政股份有限公司（下稱中華郵政公司）永靖
    郵局局號第0000000號、帳號第0000000號帳
    戶（下稱上開中華郵政帳戶）之存摺、印章、提款卡及密碼
    交付予真實姓名、年籍不詳之成年人。其後，該成年人及其
    所屬之詐欺集團成員即基於意圖為自己不法所有之詐欺取財
    犯意，於九十七年五月十四日晚上八時三十分許，由該詐欺
    集團內真實姓名年籍不詳、自稱「東森購物臺人員」之成年
    人撥打電話予乙○○，詐稱：其帳戶因先前電視購物時，誤
    遭設定為分期付款，必須至郵局查詢是否已遭扣款云云，致
    簡淑惠陷於錯誤，於同日晚上八時四十分許，前往臺北縣石
    門鄉○○路八○號之石門郵局，依照指示操作自動櫃員機，
    因而匯款新臺幣（下同）三千二百十元至甲○○上開中華郵
    政帳戶內。嗣因乙○○發現受騙，並報警處理，始循線查悉
    上情。
二、案經乙○○訴由臺北縣警察局金山分局報告臺灣彰化地方法
    院檢察署檢察官偵查起訴。
    理  由
一、按被告以外之人於審判外之言詞或書面陳述，除法律有規定
    者外，不得作為證據。被告以外之人於審判外之陳述，雖不
    符前四條之規定，而經當事人於審判程序同意作為證據，法
    院審酌該言詞陳述或書面陳述作成時之情況，認為適當者，
    亦得為證據。當事人、代理人或辯護人於法院調查證據時，
    知有第一百五十九條第一項不得為證據之情形，而未於言詞
    辯論終結前聲明異議者，視為有前項之同意。刑事訴訟法第
    一百五十九條第一項、第一百五十九條之五分別定有明文。
    經查，證人即告訴人乙○○於警詢時之證述，雖屬被告以外
    之人於審判外之言詞陳述，為傳聞證據，然被告於本院準備
    程序既同意將之引為證據（本院卷第六三頁），且經本院於
    審理時當庭直接提示而為合法之調查，被告未於言詞辯論終
    結前聲明異議，本院復審酌該言詞陳述係由證人出於自由意
    識而陳述，並無非法取證之情況，依刑事訴訟法第一百五十
    九條之五之規定，認上開證人於警詢時之證述，應得採為認
    定本件犯罪事實所憑之證據。
二、訊據被告甲○○固坦承其於八十九年三月十三日開立上開中
    華郵政帳戶，以及乙○○於九十七年五月十四日晚上八時四
    十分許，匯款三千二百十元至其上開中華郵政帳戶之事實，
    然矢口否認有何幫助詐欺取財之犯行，辯稱：伊於九十七年
    五月二日晚上七時三十分許，將機車停放在彰化縣員林鎮黃
    金帝國大樓前，於同日晚上九時許，發現放在機車內之上開
    中華郵政帳戶存摺、印章、提款卡遺失云云。經查：
  (一)被告確於八十九年三月十三日開立上開中華郵政帳戶，並於
    九十七年二月二十六日至中華郵政公司永靖郵局辦理存摺掛
    失補副，同時以原提款卡折損為由，重新申請提款卡，復於
    同年四月十五日至上開郵局領取提款卡等情，業經被告於偵
    訊（偵卷第十一、十二頁）、本院審理（本院卷第七二頁）
    時，供認不諱，並有中華郵政公司彰化郵局九十七年十月二
    十三日彰營字第○九七○一○一五三七號函及隨函檢送之上
    開中華郵政帳戶之立帳申請書、郵局儲金簿掛失補副申請書
    、金融卡申請書、客戶歷史交易清單各一紙（本院卷第十一
    、十二、二○、二一、二五頁）在卷可稽。又乙○○於九十
    七年五月十四日因詐欺集團成員施以前開詐術，致陷於錯誤
    ，於同日匯款三千二百十元至甲○○上開中華郵政帳戶之事
    實，亦經證人乙○○於警詢（警卷第十一、十二頁）時，證
    述綦詳，復有乙○○之郵政存簿儲金簿一份（警卷第十三、
    十四頁）、內政部警政署反詐騙諮詢專線紀錄表一紙（警卷
    第十五、十六頁）、上開中華郵政帳戶之客戶歷史交易清單
    一紙（本院卷第二六頁）附卷為證。
  (二)被告雖辯稱：伊於九十七年五月二日晚上七時三十分許，將
    機車停放在彰化縣員林鎮黃金帝國大樓前，於同日晚上九時
    許，發現放在機車內之上開中華郵政帳戶存摺、印章、提款
    卡遺失云云。然被告於九十六年八月九日自上開中華郵政帳
    戶提領一千六百元後，存款餘額僅剩四十八元，至九十七年
    五月六日前，均無任何交易紀錄，此有上開中華郵政帳戶客
    戶歷史交易清單一紙（本院卷第二五頁）在卷可考；參以被
    告於警詢時供承：「最近二、三年較少使用該帳戶，並無其
    他特別用途。」等語（警卷第二頁），於本院準備程序及審
    理時亦供承：「這個帳戶我很少在用。」「（這個郵局帳戶
    平常做何使用？）很少使用。」「這本存摺我已經很久沒有
    使用，超過半年。」等語（本院卷第二九、六二、七二頁）
    ；可見被告於九十六年八月九日最後一次提領一千六百元後
    ，在有其他款項匯入前，應無繼續使用上開中華郵政帳戶之
    必要，則被告先後於九十七年二月二十六日、同年四月十五
    日辦理存摺掛失補副、領取提款卡後，顯無將上開中華郵政
    帳戶之存摺、印章、提款卡隨時置放在機車置物箱內之必要
    。況且，被告於九十七年二月間，因將上開中華郵政帳戶之
    存摺、提款卡置放在機車置物箱內而遺失，始於九十七年二
    月二十六日向中華郵政公司永靖郵局申請補發存摺、提款卡
    等情，業經被告於警詢、偵訊、本院審理（警卷第二頁、偵
    卷第十一頁、本院卷第七二頁）時，供承明確，並有彰化縣
    警察局員林分局永靖分駐所受理各類案件紀錄表、被告報案
    之警詢筆錄各一紙（偵卷第十九、二○頁）在卷可佐，被告
    既已明知將存摺、提款卡置放在機車置物箱內極易遺失，豈
    有於特地前往中華郵政公司永靖郵局申請補發存摺、提款卡
    後，又將存款餘額僅剩四十八元，並無使用必要之上開中華
    郵政帳戶存摺、提款卡再次置放在機車置物箱內長達數月之
    理。再者，被告除上開中華郵政帳戶外，另在彰化商業銀行
    員林分行、花旗（臺灣）商業銀行員林分行、臺中商業銀行
    永靖分行、中國信託商業銀行員林分行，亦分別開立有帳戶
    ，此有金融帳戶開戶查詢系統開戶銀行列表一紙（本院卷第
    九頁）、彰化商業銀行員林分行九十七年十一月十日彰員字
    第○九七○○二七六一號函及隨函檢送之開戶資料、往來明
    細表一份（本院卷第三二至三六頁）、中國信託商業銀行九
    十七年十一月十九日中信銀集作字第九七五一二六三四號函
    及隨函檢送之開戶資料、歷史交易查詢報表一份（本院卷第
    三七至四二頁）、臺中商業銀行檢送之開戶資料及交易明細
    一份（本院卷第四三至四九頁）、花旗（臺灣）銀行員林分
    行九十八年一月十七日（九八）花旗（臺灣）員字第二○四
    號函及隨函檢送之開戶資料、存摺往來明細表一份（本院卷
    第五二至五六頁），而被告於本院準備程序時亦供承：「（
    平常有無使用其他金融機構的帳戶？）其他銀行帳戶也都沒
    有在使用。」「（除了郵局的帳戶其他帳戶都放在何處？）
    放在家裡。」等語（本院卷第六二頁），則被告何以特別將
    平日亦無使用必要之上開中華郵政帳戶存摺、印章、提款卡
    置放在機車置物箱內，實與常情有違。
  (三)另按諸社會常情，欲使用提款卡領取款項者，須於金融機構
    設置之自動櫃員機上依指令操作，並輸入正確之密碼，方可
    順利領得款項，由此可見，如非經帳戶所有人同意、授權而
    告知提款卡密碼等情況，單純持有提款卡之人，欲隨機輸入
    號碼而領取款項之機會，以提款卡密碼之設計，不法之人任
    意輸入號碼而與正確之密碼相符者，機率微乎其微。被告雖
    另辯稱：伊將提款卡密碼寫在一張紙上，放在提款卡封套內
    云云（偵卷第十二頁、本院卷第二九頁）。然衡諸一般人使
    用金融機構帳戶提款之習慣，為避免遺失存摺或提款卡時，
    帳戶內之存款遭人盜領，通常均將提款卡、存摺與密碼分別
    存放，而不至於將密碼記載於提款卡上或與提款卡同時存放
    ，否則密碼之設定即失其意義。況且，被告於偵訊、本院審
    理時均自承：提款卡密碼為其農曆生日等語（偵卷第十二頁
    、本院卷第七三頁），則被告豈有忘記或記錯密碼之可能，
    更無將密碼書寫在紙條上之必要，足徵被告此部分抗辯，顯
    係臨訟杜撰之詞，不足採信。
  (四)再衡以上開中華郵政帳戶之提款卡及密碼苟確係被告所遺失
    ，則取得者理應可預期遺失之人必會隨時申請掛失止付，詐
    欺集團成員豈會在大費周章詐騙被害人後，指示其匯款至隨
    時可能因掛失止付而無法使用之帳戶內，而自陷於一方面無
    法提領所詐得款項以遂行犯罪目的，他方面又受有刑事偵緝
    危險之窘境？從而，詐欺集團成員若非確定該帳戶所有人不
    會報警或掛失止付，以確定渠等能自由使用該帳戶提款、轉
    帳，當不致於以該帳戶從事犯罪，可知詐欺集團成員應不會
    使用來路不明未談妥交易之帳戶、或使用遺失之帳戶，充為
    匯款工具。
  (五)又按刑法之故意，分為直接故意與不確定故意，不確定故意
    係指行為人對於構成犯罪事實，預見其發生而其發生並不違
    背其本意，刑法第十三條第二項定有明文。而現行金融機構
    存簿帳戶之申請手續極為簡便，並未徵信申請人之信用或背
    景資料，亦無任何特殊限制，一般民眾皆可輕易申請，此為
    週知事實，則依一般社會生活經驗，如他人不以自己名義申
    請，反而向他人索要帳簿使用，則衡情一般人對於該欲索取
    他人帳戶使用之人，是否合法使用理應產生合理懷疑。而被
    告於本院準備程序時既自承：伊知悉提供自己帳戶予他人使
    用，將幫助他人實行犯罪等語（本院卷第六三頁），可見被
    告於交付上開中華郵政帳戶時，即已預見取得帳戶之人，可
    能作為實行詐欺取財犯罪使用，竟仍將上開帳戶交付予他人
    ，則上開中華郵政帳戶事後經詐欺集團作為實行詐欺取財犯
    罪使用，即未違背被告之本意，被告確有不確定幫助詐欺取
    財之犯意甚明。
  (六)再者，被告於九十七年四月十五日至中華郵政公司永靖郵局
    領取提款卡後，即不曾使用上開中華郵政帳戶，既經被告自
    承無訛（本院卷第七二、七三頁），其後，上開中華郵政帳
    戶至九十七年五月六日，始有存款及提款紀錄，亦如前述，
    是被告係於九十七年四月十五日至同年五月六日間之某日，
    將上開中華郵政帳戶交付予他人一節，應堪認定。
  (七)至於被告於九十七年五月十四日曾以上開中華郵政帳戶之存
    摺、印章遺失為由，前往中華郵政公司永靖郵局辦理掛失補
    副及更換印鑑一節，固有更換印鑑申請書、郵局儲金簿掛失
    補副申請書各一紙（本院卷第十八、二二頁）在卷可參；然
    倘若被告上開所辯情節屬實，被告既同時遺失上開中華郵政
    帳戶之存摺、印章、提款卡及密碼，顯可預見取得該提款卡
    之人，得以輕易提領上開中華郵政帳戶內之款項，何以被告
    於九十七年五月十四日竟未同時辦理提款卡掛失，致使乙○
    ○於同日晚上八時四十分許匯款至上開中華郵政帳戶後，詐
    欺集團成員仍得以持原有之上開中華郵政帳戶提款卡，將上
    開款項提領一空，益徵被告於九十七年五月十四日前往中華
    郵政公司永靖郵局辦理掛失補副及更換印鑑，應係預作將來
    卸免刑責之用，自不足採為有利被告之認定。
  (八)綜上所述，被告上開抗辯，顯係為圖卸責之詞，不足採信。
    本件事證明確，被告幫助詐欺取財之犯行，堪以認定。
三、被告甲○○提供金融機構帳戶之存摺、印章、提款卡及密碼
    予他人，供他人作為實行詐欺取財犯罪使用，雖並未參與詐
    欺取財之行為，然其顯係以幫助之意思，參與詐欺取財構成
    要件以外之行為，為幫助犯，核被告所為，係犯刑法第三十
    條第一項前段、刑法第三百三十九條第一項之幫助詐欺取財
    罪。被告係幫助他人實行詐欺取財犯罪，爰依刑法第三十條
    第二項規定，按詐欺取財正犯之刑減輕之。爰審酌被告將金
    融機構帳戶交付予詐欺集團使用，其個人所得之不法利益雖
    屬有限，然造成偵查犯罪機關事後追查贓款及詐欺集團成員
    極為困難，致使詐欺集團更加猖獗氾濫，對於社會治安之危
    害程度不容小覷，且本件事證至為灼然，竟猶飾詞以辯，復
    迄今仍未與告訴人達成和解，顯無悔意，自不能輕縱，然考
    量告訴人所受損害金額僅三千二百十元，及其品行、生活狀
    況、智識程度、犯罪之動機、目的、手段等一切情狀，量處
    如主文所示之刑，並諭知易科罰金之折算標準。
據上論斷，應依刑事訴訟法第二百九十九條第一項前段，刑法第
三十條第一項前段、第二項、第三百三十九條第一項、第四十一
條第一項前段，刑法施行法第一條之一，判決如主文。
本案經檢察官林子翔到庭執行職務。
中    華    民    國    98    年    3     月    18    日
                   刑事第六庭     審判長法官  王義閔
                                        法官  鮑慧忠
                                        法官  鄭舜元
以上正本證明與原本無異。
如不服本判決應於收受判決後10日內向本院提出上訴書狀，並
應敘述具體理由。其未敘述上訴理由者，應於上訴期間屆滿後
20日內向本院補提理由書(均須按他造當事人之人數附繕本)
「切勿逕送上級法院」。
告訴人或被害人對於判決如有不服具備理由請求檢察官上訴者，
其上訴期間之計算係以檢察官收受判決正本之日期為準。
中    華    民    國    98    年    3     月    18    日
                                      書記官  陳秀香
附錄：論罪科刑法條：
中華民國刑法第339條
意圖為自己或第三人不法之所有，以詐術使人將本人或第三人之
物交付者，處5年以下有期徒刑、拘役或科或併科1千元以下罰金
。
以前項方法得財產上不法之利益或使第三人得之者，亦同。
前二項之未遂犯罰之。


司法院資訊處製作；財團法人民間司法改革基金會備份。
